【裁判字號】    98,訴,332
【裁判日期】    990226
【裁判案由】    侵權行為損害賠償
【裁判全文】
臺灣宜蘭地方法院民事判決               98年度訴字第332號
原      告  友邦產物保險股份有限公司
法定代理人  丁○○
訴訟代理人  乙○○
            甲○○
被      告  丙○○
訴訟代理人  簡坤山律師
上列當事人間侵權行為損害賠償事件，本院於99年2 月25日言詞
辯論終結，判決如下：
    主  文
原告之訴及假執行之聲請均駁回。
訴訟費用新台幣壹萬零陸佰玖拾肆元由原告負擔。
    事實及理由
一、原告起訴主張：原告承保第三人欣亦有限公司所有Q3-8326
    號自小貨車（下稱系爭肇事車輛）之強制汽車責任保險，系
    爭肇事車輛於民國95年12月25日晚上10時07分許，由被告酒
    後駕駛行經花蓮縣吉安鄉永興村台九丙線211.4 公里北向處
    ，不慎與乘載被害人高來進之Q4-8919 號救護車（下稱系爭
    救護車）發生碰撞事故，致被害人死亡。查系爭救護車係投
    保第三人富邦產物保險公司（下稱富邦保險）之強制汽車責
    任保險，富邦保險已依強制汽車責任保險法第11條、第29條
    規定直接給付被害人之繼承人高來發、高榮富、高榮寶、高
    榮興、高榮生5人保險金共計新台幣（下同）1,500,000元，
    富邦保險嗣後並依強制汽車責任保險法第36條規定請求原告
    分攤，原告乃將750,000 元歸墊予富邦保險，因本件車禍事
    故，係因被告酒後駕車所導致，爰依據強制汽車責任保險法
    第29條第1項第1款及侵權行為之法律關係，代位行使被害人
    之繼承人之損害賠償請求權等語。並聲明：（一）被告應給
    付原告750,000 元及自支付命令送達之翌日起至清償日止，
    按年息5%計算之利息；（二）願供擔保，請准宣告假執行。
二、被告則以：被害人之死亡原因經法醫相驗結果為「心因性猝
    死」，而非意外死亡，其死因屬於被害人自己之內在原因，
    而非被告之過失行為所致，原告明知被害人為病死，卻以車
    禍意外死亡為由給付保險金，私相授受被害人家屬，並代位
    向被告請求給付750,000 元，顯屬無據。且本件車禍之發生
    ，非僅被告有過失，系爭救護車駕駛即第三人胡虢愷亦屬肇
    事次因，而被害人係藉由胡虢愷搭載而擴大其活動範圍，胡
    虢愷屬於被害人之使用人，是被害人亦屬與有過失，被告自
    得主張過失相抵而對抗原告。況被告早在原告給付予富邦保
    險其分攤之保險金以前，業於96年9月3日與被害人之繼承人
    達成和解而賠償250,000元，當時是約定被告僅賠償250,000
    元，被害人之繼承人對於被告其餘請求均拋棄，由保險公司
    給付給被害人之繼承人，此部分至少應予扣抵等語，資為抗
    辯。並聲明：（一）原告之訴駁回；（二）如受不利判決，
    願供擔保請求免為假執行。
三、兩造不爭執之事實：
（一）被告於95年12月25日晚上10時7 分許，酒後駕駛系爭肇事
      車輛，沿花蓮縣吉安鄉○○村○○○○○路由南往北行駛
      ，行經該公路211.4 公里處之設有閃光黃燈號誌之交岔路
      口時，應注意汽車聞有救護車之警號時，不論來自何方，
      均應立即避讓，且變換車道時，應讓直行車先行，並注意
      安全距離，而依當時天候陰、夜間有照明、路面乾燥無缺
      陷及障礙物、視距良好，並無不能注意之情況，即貿然由
      外側車道變換至內側車道欲行迴轉。適第三人胡虢愷駕駛
      系爭救護車附載被害人沿同路同方向行駛至上處，亦疏未
      注意車前狀況，適當減速，注意安全，小心通過，猶以時
      速100 公里以上之速度高速行駛，雙方因而發生碰撞，致
      被害人受有頭部撕裂傷、第二節頸椎骨折等傷害。
（二）被害人於本件車禍碰撞後送醫不治死亡，死因為心因性猝
      死。
（三）被害人之繼承人為高來發、高榮富、高榮寶、高榮興、高
      榮生。
四、得心證之理由
    本件之爭點，經兩造同意後整理如下述項目：（一）被告之
    過失行為與被害人死亡結果有無相當因果關係？（二）被告
    與被害人家屬成立調解之真意為何？調解時被害人家屬是否
    已拋棄對於被告丙○○之其餘請求？（三）原告是否得代位
    被害人家屬為本件請求？請求之金額若干？以下即分別予以
    說明：
（一）被告之過失行為與被害人死亡結果有無相當因果關係？
  １  按所謂相當因果關係，係以行為人之行為所造成的客觀存
      在事實，為觀察的基礎，並就此客觀存在事實，依吾人智
      識經驗判斷，通常均有發生同樣損害結果之可能者，該行
      為人之行為與損害之間，即有因果關係（最高法院76年度
      台上字第158 號、82年度台上字第2161號、84年度台上字
      第2439號、95年度台上字第449 號、97年度台上字第1627
      號等判決意旨均同此見解）。又按：所謂之相當因果關係
      ，係指依經驗法則，綜合行為當時所存在之一切事實，為
      客觀之事後審查，在一般情形上，有此環境、有此行為之
      同一條件，足以發生同一之結果者，該條件即為發生結果
      之相當條件，其行為與結果為有相當之因果關係。反之，
      若在一般情形上，有此同一條件存在，依客觀之審查，不
      必皆發生此結果，該條件與結果尚非相當，而僅屬偶發之
      事實，其行為與結果間即難認為有相當因果關係（最高法
      院87年度台上字第154 號、96年度台上字第2032號判決意
      旨均同此見解）。要言之，相當因果關係之認定，需以客
      觀方式予以審查，如該條件通常不必然會導致結果之發生
      者，即不能認為構成相當因果關係。
  ２  經查：被害人乘坐系爭救護車當時，係預備前往財團法人
      佛教慈濟綜合醫院（以下稱慈濟醫院）就醫，根據被害人
      於本件車禍發生前之就診資料顯示，被害人於95年11月4
      日至同年12月19日，有因心肌梗塞引起心臟衰竭而至慈濟
      醫院就診並住院之記錄，且其有心肌梗塞病史、鬱血性心
      衰竭、急性心肌梗塞、心衰竭急性惡化等是心因性猝死常
      見的原因，其身上是有可能的高危險群，95年就有病史且
      住院很久才改善，自我照顧也不好等語，此有慈濟醫院98
      年11月11日慈醫文字第0980002571號函及98年11月27日慈
      醫文字第0980002680號函所檢附之病歷資料及病情說明書
      在卷可參，足認被害人於生前已有心臟病史，且為心因性
      猝死之高危險群。又所謂「心因性猝死」的定義是突然、
      不預期的死亡，而且是心臟疾病所造成，主要症狀是發生
      個小時內會失去意識，常見病因是冠狀動脈引起心肌梗塞
      ，其他原因包括動脈異常、瓣膜性心臟病、心臟肌肉病變
      、原發性心律不整等，此亦有行政院國軍退除役官兵輔導
      委員會玉里榮民醫院98年11月18日玉醫醫字第0980010331
      號函之說明附卷可參，可知「心因性猝死」，其原因均為
      心臟疾病所致，合先敘明。
  ３  本件被害人死亡之直接原因為「心因性猝死」，而其頭部
      左側乙處縫合處，非致命傷，此有台灣花蓮地方法院檢察
      署95年度相字第405 號卷內之法醫驗斷書、相驗屍體證明
      書等資料可稽，業經本院調閱前述卷宗審核屬實。被告酒
      後駕駛系爭肇事車輛之過失行為造成被害人受有頭部撕裂
      傷、第二節頸椎骨折之傷害並非直接導致被害人死亡之原
      因。故被告之過失行為所造成被害人之傷害，在一般通常
      之情況下，不會導致被害人死亡之結果，堪已認定。
 ４   茲有疑義者，乃原告主張被告之過失行為導致被害人延誤
      就醫，如非車禍發生，被害人就能接受適當治療而不會發
      生死亡的結果，是否有理由？查原告前述之主張，屬於假
      設性之狀況，亦即原告假設被害人如未因本件車禍之發生
      ，於被害人按預定時間抵達醫院就診時，嗣後便不會發生
      死亡之結果。然而，該假設性狀況僅屬臆測，原告並無提
      出任何證據以實其說。由於被害人早有心臟病史，且為「
      心因性猝死」之高危險群，已如前述，在排除本件車禍發
      生之條件下，其亦可能導致相同之結果，故無從認定本件
      車禍之發生即造成被害人延誤就醫而死亡之結果。況從被
      害人之繼承人高榮興於警訊時陳述：因我父親高來進病危
      由玉里慈濟醫院乘坐民營救護車轉診要至花蓮慈濟醫院治
      療，於25日下午21時10分許由玉里慈濟醫院出發等語（見
      前述相驗卷第27頁）；被害人之繼承人高榮生於警訊時陳
      述：因心肌梗塞及充血心臟衰竭病危才轉診至花蓮慈濟醫
      院等語（見前述相驗卷第31頁），可知被害人係因病危之
      故，始乘坐系爭救護車，從慈濟醫院玉里分院轉診至慈濟
      醫院花蓮本院急救，而依據慈濟醫院98年12月14日慈醫文
      字第0980002847號函檢附之花蓮縣消防局救護記錄表，被
      害人送達慈濟醫院之時間記載出勤通知時間為22時07分，
      到達現場時間為22時13分，離開現場時間為22時21分，送
      達醫院時間為22時23分（上述之救護車係因系爭救護車車
      禍後另行調派，非系爭救護車），與車禍發生之22時07分
      相距為15分鐘，扣除離開現場至醫院之必要期間2分鐘（
      即使系爭救護車未發生事故者也必須花費之時間），實際
      上本件車禍造成之就醫延誤時間應為13分鐘，與系爭救護
      車從慈濟醫院玉里分院出發至車禍發生之時間為52分鐘相
      比，該13分鐘之就醫延誤，是否即為造成被害人無法適時
      接受治療而發生死亡結果之原因，尚非無疑。
  ５  原告雖舉出最高法院95年度台上字第449 號判決為依據，
      主張依照該判決意旨，倘被害人之身體狀況，加上外來之
      加害行為，在通常情況下即會發生該當結果時，仍應認加
      害行為與損害間有相當因果關係存在等語。惟查：該判決
      為保險契約之糾紛，其事實經過，係因原有心臟病史之被
      害人與第三人發生肢體衝突，引發被害人情緒激動而產生
      心因性猝死之結果，此有該案判決書影本乙份附卷可參，
      是該第三人之加害行為，為直接引起心因性猝死結果之原
      因，此與本件被害人已因病危而緊急乘坐系爭救護車送醫
      途中，始與被告駕駛系爭肇事車輛發生車禍之情節不同，
      要言之，上開最高法院95年度台上字第449 號判決事實之
      加害人行為，係直接誘發被害人心臟病發作而產生心因性
      猝死結果，與本件被害人係已因心臟病發作病危而送醫途
      中，始有被告之過失行為肇事，兩者實屬有別，自難援引
      前述判決之意旨而作不利於被告之認定。
  ６  綜上，本院審核各項情事後，認為被告之過失行為在通常
      情形下，只會導致被害人受傷，而不會產生死亡之結果，
      且被害人生前已有心臟病史，原本即屬於「心因性猝死」
      之高危險群，其正是因為心臟病惡化，由系爭救護車緊急
      搭載從慈濟醫院玉里分院轉診至慈濟醫院花蓮本院中途而
      發生本件車禍，本件車禍延誤就醫時間為13分鐘，並無證
      據可資認定被害人如不發生本件車禍，即不會產生「心因
      性猝死」之死亡結果，故被告之過失行為與被害人死亡結
      果之間，尚難認定構成相當因果關係。至被告雖因同一過
      失行為，經台灣花蓮地方法院96年度交訴字第16號判決構
      成過失致死罪名而確定，然此係因被告於該案認罪後之結
      果，且該案之刑事法院與本院民事法院各自依法獨立審判
      ，本院自不受其判決結果所拘束，併此敘明。
（二）被告與被害人家屬成立調解之真意為何？調解時被害人家
      屬是否已拋棄對於被告之其餘請求？
  １  按經法院核定之民事調解，與民事確定判決有同一之效力
      ，鄉鎮市調解條例第27條第2 項前段定有明文。次按：和
      解有使當事人所拋棄之權利消滅及使當事人取得和解契約
      所訂明權利之效力，民法第737 條亦有明文規定。本件被
      告前與被害人之繼承人於花蓮縣卓溪鄉調解委員會成立調
      解，並經台灣花蓮地方法院予以核定在案，此有被告提出
      之被證4 所示之調解書影本乙份在卷可參。根據該調解書
      第1、2、3 項記載，被告同意支付喪葬費25萬元（含強制
      汽車責任險保險金）給聲請人（即本件被害人之繼承人）
      ，分攤方式另自行協議；12萬元由被告匯入被害人之繼承
      人高榮生帳戶；其餘13萬元由被告按月清償1 萬元至結清
      為止。同調解書第4 項記載：其餘請求權雙方願拋棄。就
      該調解書形式上記載之內容來看，被告顯然已與被害人之
      繼承人達成以25萬元（含強制汽車責任險保險金）賠償之
      合意而成立和解契約，其餘請求均已拋棄。且證人田定福
      到庭證稱：當時雙方都很融洽，意見一致，我們就依照雙
      方的說法作成調解書。12萬元是喪葬費，13萬元對造人以
      分期付款方式每月給付聲請人1萬元，至於13萬元做何用
      途我不清楚。也就是肇事的人給付25萬元，其餘部分另外
      跟強制責任保險公司請求等語，核與前述調解書之內容一
      致，故被告主張調解時被害人家屬已經拋棄對於被告之其
      餘請求，應屬可採。原告雖主張該部分僅針對喪葬費用而
      為賠償云云，然查：鄉鎮市調解委員會之調解成立係發生
      與民事確定判決同一之效力，其內容除非有特別約定，否
      則僅能依調解之內容為文義解釋，不容再為相反之主張。
      前述調解書已明確記載雙方以25萬元達成共識，其餘請求
      均拋棄等語，是原告之主張，顯屬無據，不足為採。
  ２  按現行強制汽車責任保險法第29條規定：被保險人有下列
      情事之一，致被保險汽車發生汽車交通事故者，保險人仍
      應依本法規定負保險給付之責。但得在給付金額範圍內，
      代位行使請求權人對被保險人之請求權。與修正前之同法
      第27條規定：被保險汽車發生汽車交通事故，加害人有下
      列情事之一者，保險人仍應依本法規定給付保險金，但得
      在給付金額範圍內，向加害人求償。比較兩者之構成要件
      ，明顯可以得知修正後之現行規定有意強化「保險代位」
      之觀念，故原告依據前述規定向被告求償者，乃代位行使
      被害人之繼承人依據侵權行為法律關係之損害賠償請求權
      ，殆無疑義，則被告得對抗被害人之繼承人之事由，均得
      援引而對抗原告，先予敘明。查被告與被害人之繼承人成
      立調解之時間，依據前述調解書記載為96年9月3日，經法
      院核定日期為97年2月2日，而原告將750,000 元保險金依
      據與富邦保險之內部分攤而賠付之時間，根據原告提出之
      理賠計算書記載為98年4月7日，是原告理賠保險金在前述
      調解成立之後，兩造對此亦無爭執。參照上述說明，被害
      人之繼承人既因調解成立而拋棄對於被告之其餘請求權，
      則原告自無從再代位行使被害人之繼承人之損害賠償請求
      權，是原告向被告求償750,000元，自屬無據。
（三）原告是否得代位被害人家屬為本件請求？請求之金額若干
      ？
      關於爭點一及爭點二之部分，本院認定被告之過失行為與
      被害人之死亡結果間並無相當因果關係，且被害人之繼承
      人與被告達成調解在先，已拋棄對於被告之其餘請求權，
      故原告無從代位行使被害人之繼承人而為本件請求，自無
      再予審究爭點三部分之必要。
五、綜上所述，原告依據強制汽車責任保險法第29條第1項第1款
    及侵權行為之法律關係，代位行使本件損害賠償請求權，請
    求被告給付750,000 元及自支付命令送達之翌日起至清償日
    止，按年息5%計算之利息，並無理由，應予駁回。其假執行
    之聲請，因訴之駁回而失所附麗，應併予駁回。本件訴訟費
    用，包括第一審裁判費8,150元、證人旅費2,544元，合計10
    ,694元，應由敗訴之原告負擔。又本件事證已臻明確，兩造
    其餘主張及攻擊防禦方法，核與判決結果無影響者，爰不一
    一論述，併此敘明。
六、訴訟費用負擔之依據：民事訴訟法第78條。
中    華    民    國    99    年    2     月    26    日
                  臺灣宜蘭地方法院民事庭
                      法  官  林俊廷
正本係照原本作成
如對本判決上訴，須於判決送達後20日內向本院提出上訴狀
中    華    民    國    99    年    3     月     1    日
                      書記官  許麗汝

司法院資訊處製作；財團法人民間司法改革基金會備份。
